臺灣臺北地方法院民事判決
109年度訴字第3241號
原      告  陳美娟  


訴訟代理人  陳柏瑋律師                      
被      告  楊翔雲  

訴訟代理人  楊宗翰  
上列當事人間請求拆屋還地等事件，本院於民國111年7月14日言
詞辯論終結，判決如下：
    主      文
被告應將坐落於臺北市○○區○○段○○段○○○地號土地上如附圖所示A
、B部分（面積共三十三點八二平方公尺）之地上物拆除，並將
上開土地返還原告及其他共有人。
被告應給付原告新臺幣伍萬捌仟柒佰伍拾肆元，及自民國一百零
九年四月十四日起至清償日止，按週年利率百分之五計算之利息
；並自民國一百零九年三月十六日起至返還前項土地之日止，按
月給付原告新臺幣玖佰伍拾玖元。
原告其餘之訴駁回。
訴訟費用由被告負擔百分之九十九，餘由原告負擔。
本判決第一至二項假執行、免為假執行如附表一所示。
原告其餘假執行之聲請駁回。
    事實及理由
壹、程序方面
    按訴狀送達後，原告不得將原訴變更或追加他訴，但請求之
    基礎事實同一、擴張或減縮應受判決事項之聲明者，不在此
    限，民事訴訟法第255條第1項第2款、第3款定有明文。查本
    件原告起訴時聲明為：㈠被告應將坐落臺北市○○區○○段○○段0
    00地號土地（下稱系爭土地）上如起訴狀附圖所示標示黃色
    部分之面積約27平方公尺之地上物拆除並遷出，將上開土地
    騰空返還原告及其他共有人；㈡被告應給付原告新臺幣（下
    同）12萬9524元，及自起訴狀繕本送達翌日起至清償日止，
    按週年利率5％計算之利息；並自民國109年3月16日起至返還
    前項土地之日止，按月給付原告2115元（見本院109年度店
    簡字第586號卷，下稱店簡卷）。嗣經本院會同地政機關人
    員至現場測量後，原告依臺北市古亭地政事務所（下稱古亭
    地政）111年5月18日北市古地測字第1117008032號函附土地
    複丈成果圖（下稱附圖）變更聲明為：㈠被告應將坐落於系
    爭土地上如附圖所示A、B部分面積共33.82平方公尺之地上
    物拆除，並將上開土地返還原告及其他共有人；㈡被告應給
    付原告11萬7462元，及自起訴狀繕本送達翌日起至清償日止
    ，按週年利率5％計算之利息；並自109年3月16日起至返還前
    項土地之日止，按月給付原告1918元（見本院卷第381至382
    頁）。核與上開規定相符，應予准許。
貳、實體方面
一、原告主張：系爭土地為兩造與其他共有人所屬公寓大廈（下
    稱系爭大樓）之基地，系爭土地為兩造及系爭大樓區分所有
    權人所共有，如附圖所示A、B部分為系爭大樓法定空地。被
    告係系爭大樓之門牌號碼臺北市○○區○○路0號建物之所有權
    人，未經全體區分所有權人同意，擅自於系爭土地之如附圖
    所示A、B部分土地上設置地上物，並搭蓋增建物（下合稱系
    爭地上物），無權占用系爭土地如附圖所示A、B部分面積共
    33.82平方公尺，而獲有相當於租金之利益，致原告受有不
    能使用該部分土地之損害，爰依民法第767條第1項、第821
    條、第179條等規定，提起本訴，請求被告拆除系爭地上物
    ，並將所占用土地返還全體共有人，併給付按系爭土地申報
    地價年息10％計算之不當得利，其中104年3月16日起至109年
    3月15日止之金額合計11萬7462元，自109年3月16日起至返
    還土地日止每月金額為1918元等語。並聲明：㈠被告應將坐
    落於系爭土地上如附圖所示A、B部分面積33.82平方公尺之
    地上物拆除，並將上開土地返還原告及其他共有人；㈡被告
    應給付原告11萬7462元，及自起訴狀繕本送達翌日起至清償
    日止，按週年利率5％計算之利息；並自起109年3月16日起至
    返還前項土地之日止，按月給付原告1918元；㈢願供擔保，
    請准宣告假執行。
二、被告則以：系爭大樓於77年間由地主與建商合建，依當時之
    社會居住習慣，有口頭協議頂樓部分由5樓住戶專用，1樓前
    後法定空地由1樓住戶專用，原告所有之2、3樓後陽台外推
    即是蓋在被告1樓增建部分上方。被告於86年間以現況購入
    房屋，被告並非無權占用，被告購屋後，所成立托育中心以
    現況立案，且在申請立案時，被告方知室內梯和前門樣式有
    經前屋主變更，曾請所有住戶包括原告簽署「建物更改同意
    書」，以同意被告使用系爭土地如附圖所示A、B部分，足證
    本件確有明示或默示分管契約存在，被告非無權占用。雖原
    告於97年間檢舉系爭土地如附圖所示A、B部分係違建，經臺
    北市政府建築管理工程處（下稱建管處）認84年以前之既存
    違建無需拆除。嗣原告藉故強索金錢，被告被迫給付11餘萬
    元，原告既已收取金錢，至少於原告收取金錢時已成立分管
    協議。倘鈞院認原告之訴有理由，所請求之不當得利，亦屬
    過高等語，資為抗辯。並聲明：原告之訴及假執行之聲請均
    駁回；如受不利判決，願供擔保，請准免為假執行。
三、兩造不爭執事項：
　㈠兩造為系爭土地共有人，原告就該土地應有部分為1810/1000
    0。
  ㈡原告為坐落於系爭土地上、同小段1660、1661號建號（門牌
    號碼臺北市○○區○○路0號2樓、3樓）所有人；被告為坐落於
    系爭土地上、同小段1659號建號（門牌號碼臺北市○○區○○路
    0號）所有人。
  ㈢被告占用系爭土地如附圖所示A、B部分。
四、查原告依民法第767條第1項、第821條規定請求被告拆除系
    爭地上物，並將所占用土地返還全體共有人，並依民法第17
    9條規定請求被告給付相當於租金之不當得利等節，為被告
    所否認，並前揭情詞置辯。經查：
  ㈠原告依民法第767條第1項、第821條規定，請求被告將系爭地
    上物拆除，並將上開土地返還原告及其他共有人，有無理由
    ？
　⒈按所有人對於無權占有或侵奪其所有物者，得請求返還之。
    對於妨害其所有權者，得請求除去之。有妨害其所有權之虞
    者，得請求防止之；各共有人對於第三人，得就共有物之全
    部為本於所有權之請求。但回復共有物之請求，僅得為共有
    人全體之利益為之，民法第767條第1項、第821條規定定有
    明文。按以無權占有為原因，請求返還土地者，占有人對土
    地所有權存在之事實無爭執，而僅以非無權占有為抗辯者，
    土地所有權人對其土地被無權占有之事實無舉證責任，占有
    人自應就其取得占有係有正當權源之事實證明之（最高法院
    85年度台上字第1120號判決要旨參照）。查本件經建管處協
    助確認法定空地範圍並由古亭地政測繪如附圖，有勘驗筆錄
    在卷可稽（見本院卷第243至247頁），又原告就系爭土地應
    有部分為1810/10000，且被告占用系爭土地如附圖所示A、B
    部分等情，為兩造所不爭執，依首開說明，被告既執非無權
    占有為抗辯，即應就系爭地上物占有系爭土地如附圖所示A
    、B部分具正當權源乙節，負舉證之責。
　⒉按共有物，除契約另有訂定外，由共有人共同管理之，98年
    修正施行前民法第820條第1項定有明文。是未經全體共有人
    協議分管之共有物，共有人對共有物之特定部分占用收益，
    須徵得他共有人全體之同意（現行民法第820條第1項規定：
    「共有物之管理，除契約另有約定外，應以共有人過半數及
    其應有部分合計過半數之同意行之。但其應有部分合計逾3
    分之2者，其人數不予計算」）。次按所謂默示之意思表示
    ，除依表意人之舉動或其他情事，足以間接推知其有承諾之
    效果意思者外，倘單純之沉默，除有交易上之慣例或特定人
    間之特別情事，在一般社會之通念，可認為有一定之意思表
    示者，始得謂默示之意思表示。區分所有權人就共用部分，
    約定供特定區分所有權人使用者，其使用應依該共同部分設
    置目的及通常使用方法與約定（最高法院106年台上字第202
    9號判決意旨參照）。再按意思表示有明示及默示之分，前
    者係以言語文字或其他習用方法直接表示其意思，後者乃以
    其他方法間接的使人推知其意思。至若單純之沈默則與默示
    之意思表示不同，除有特別情事，依社會觀念可認為一定意
    思表示者外，不得即認係默示之意思表示（最高法院105年
    度台上字第445號判決意旨參照）。被告辯稱：共有人間存
    在分管契約，同意被告使用系爭土地如附圖所示A、B部分等
    詞，並提出建物更改同意書為據（見本院卷第38頁），原告
    否認該同意書之真正，建管處亦無建物更改同意書相關資料
    （見本院卷第173、203頁），且該建物更改同意書記載「同
    意將原位於左側之門，改為現在所在位置」（見本院卷第38
    頁），經建管處以被告所提之該同意書內容與竣工圖比對，
    研判所指該同意書係本院卷第177頁門變更位置（見本院卷
    第173至177頁），是縱認建物更改同意書為真正，亦非以言
    語文字等方法直接表示共有人同意被告於系爭土地如附圖所
    示A、B部分設置系爭地上物之分管契約內容，另被告於言詞
    辯論終結前未能提出事證證明共有人有何舉動足以間接推知
    共有人間有承諾之意，或有何特別情事可認共有人之單純沈
    默即有一定之意思表示，被告未就其所辯分管契約之事實提
    出其他證據佐證，被告此部分抗辯，殊難遽採。
　⒊按既存違建（即指53年1月1日以後至83年12月31日以前已存
    在之違建）應拍照列管，列入分類分期計畫處理，僅列入臺
    北市政府專案處理或有危害公共安全、山坡地水土保持、妨
    礙公共交通、公共衛生、市容觀瞻或都市更新之違建，由北
    市都發局訂定計畫優先執行查報拆除，雖為臺北市違章建築
    處理規則第25條第1項所明定，惟此僅是行政機關考量執法
    之急迫性與成本，以建築時間、安全性、有害公益之程度區
    分拆除違建之先後次序，並非認定既存違建無害於公共安全
    ，亦未在民事上賦與既成違建占用之合法權源。是被告在民
    事訴訟中，無從以此抗辯不應拆除地上物。
　⒋被告未能證明分管契約存在，無合法權源占用系爭土地如附
    圖所示A、B部分，原告係系爭土地共有人，為維護所有權之
    完整性而提起本訴，為所有權之正當行使，並經原告確認拆
    除如附圖所示A、B部分地上物範圍無誤，亦無安全疑慮（見
    本院卷第367、384頁），是原告訴請被告拆除系爭地上物並
    返還占用土地，難認有何違反誠信原則或權利濫用。從而，
    原告請求被告拆除系爭地上物並將占用土地返還原告及全體
    共有人，為有理由。
　㈡原告依民法第179條規定，請求被告應給付相當於租金之不當
    得利，有無理由？金額若干？
　⒈按無法律上之原因而受利益，致他人受損害者，應返還其利
    益；依其利益之性質不能返還者，應償還其價額，民法第17
    9條前段、第181條但書分別定有明文，而無權占有他人土地
    ，可能獲得相當於租金之利益為社會通常之觀念（最高法院
    61年台上字第1695號判決意旨參照）。本件被告無權占用原
    告共有系爭土地，則其無法律上原因受有使用系爭土地之利
    益，自屬獲得相當於租金之不當得利，並因而致原告受有相
    當於租金之損害，原告自得依不當得利之規定，請求被告償
    還相當於租金之不當得利。
　⒉次按城市地方房屋之租金，以不超過土地及其建築物申報總
    價年息10％為限，土地法第97條第1項定有明文。所謂土地之
    總價額，係指法定地價而言，土地所有權人依土地法所申報
    之地價為法定地價，土地法施行法第25條、土地法第148條
    分別定有明文，而舉辦規定地價或重新規定地價時，土地所
    有權人未於公告期間申報地價者，以公告地價80％為其申報
    地價，平均地權條例第16條前段亦規定明確。另基地租金之
    數額，除以基地申報地價為基礎外，尚須斟酌基地之位置、
    工商業繁榮之程度、承租人利用基地之經濟價值及所受利益
    等項，並與鄰地租金相比較，以為決定（最高法院68年台上
    字第3071號判決要旨參照）。查系爭土地位於臺北市文山區
    ，周遭環境如本院卷第389頁所示，被告於系爭土地如附圖A
    、B部分搭設地上物如本院卷第107頁所示等情，有照片及Go
    ogle地圖列印資料在卷可憑（見本院卷第107、389頁），是
    本院斟酌系爭土地之地理位置、工商業繁榮程度及被告利用
    系爭土地所受利益等情狀，認以按系爭土地申報地價之年息
    5％計算相當於租金之不當得利為適當。是原告得請求之相當
    於租金之不當得利如附表二所示。逾此部分，則無理由。
　㈢按給付無確定期限者，債務人於債權人得請求給付時，經其
    催告而未為給付，自受催告時起，負遲延責任。其經債權人
    起訴而送達訴狀，或依督促程序送達支付命令，或為其他相
    類之行為者，與催告有同一之效力；遲延之債務，以支付金
    錢為標的者，債權人得請求依法定利率計算之遲延利息；應
    付利息之債務，其利率未經約定，亦無法律可據者，週年利
    率為5％，民法第229條第2項、第233條第1項前段及第203條
    分別定有明文。本件原告依不當得利法律關係為請求，為無
    確定期限、無從另為約定利率之債務，是原告自得依上開規
    定請求被告應給付原告5萬8754元，及自起訴狀繕本送達翌
    日即109年4月14日（見店簡卷）至清償日止，按週年利率5％
    計算之利息。
五、綜上所述，原告本於民法第767條第1項、第821條規定，請
    求原告拆除如主文第1項所示之系爭地上物，並返還該部分
    所占用土地，並依民法第179條之規定請求被告給付如主文
    第2項所示之相當於租金之不當得利金額及法定遲延利息，
    為有理由，應予准許。原告逾此部分之請求，為無理由，不
    應准許。
六、兩造均陳明願供擔保，聲請宣告假執行及免為假執行，經核
    原告勝訴部分，核無不合，爰分別酌定相當之擔保金額准許
    之。至原告敗訴部分，其假執行之聲請已失所依據，應予駁
    回。
七、本件事證已臻明確，兩造其餘攻擊防禦方法及證據，核與判
    決結果不生影響，爰不一一論列，併此敘明。
八、訴訟費用負擔之依據：民事訴訟法第79條。
中　　華　　民　　國　　111 　年　　7 　　月　　29　　日
                  民事第七庭    法　官　郭思妤
以上正本係照原本作成。
如對本判決上訴，須於判決送達後20日內向本院提出上訴狀。如
委任律師提起上訴者，應一併繳納上訴審裁判費。
中　　華　　民　　國　　111 　年　　7 　　月　　29　　日
                                書記官　程美儒
附圖：
臺北市古亭地政事務所111年5月18日北市古地測字第1117008032
號函附土地複丈成果圖
附表一：　　　
 主文聲明 原告以下列金額為被告供擔保後，得假執行 被告以下列金額為原告預供擔保後，得免為假執行 本判決第一項 新臺幣193萬9000元 新臺幣581萬7040元 本判決第二項前段 新臺幣2萬元 新臺幣5萬8754元 本判決第二項後段到期部分 新臺幣320元 新臺幣959元 
附表二：不當得利計算式
（占用面積×申報地價×5％×占有時間×原告應有部分，元以下四捨
五入）
占用期間 系爭土地公告地價 （見店簡字卷原證5） 占用面積 （平方公尺） 申報地價（即公告地價×0.8) 年息 占用時間 原告應有部分 應給付不當得利金額 104年3月16日至104年12月31日 4萬元 33.82 3萬2000元 5％ 291日 10000分之1810 7809元 105年1月1日至 105年12月31日 5萬1500元 33.82 4萬1200元 5％ 1年 10000分之1810 1萬2610元 106年1月1日至 106年12月31日 5萬1500元 33.82 4萬1200元 5％ 1年 10000分之1810 1萬2610元 107年1月1日至 107年12月31日 4萬7700元 33.82 3萬8160元 5％ 1年 10000分之1810 1萬1680元 108年1月1日至 108年12月31日 4萬7700元 33.82 3萬8160元 5％ 1年 10000分之1810 1萬1680元 109年1月1日至 109年3月15日 4萬7000元  33.82 3萬7600元 5％ 75日 10000分之1810 2365元                                                               合計       5萬8754元 109年3月16日起 4萬7000元 33.82 3萬7600元 5％  10000分之1810 每月959元